【裁判字號】    98,易,1275
【裁判日期】    990512
【裁判案由】    背信
【裁判全文】
臺灣高雄地方法院刑事判決              98年度易字第1275號
公  訴  人  臺灣高雄地方法院檢察署檢察官
被      告  乙○○
選任辯護人  郭家駿律師
            葉張基律師
上列被告因背信案件，經檢察官提起公訴（97年度偵字第16167
號），本院判決如下：
    主  文
乙○○無罪。
    理  由
一、公訴意旨略以：被告乙○○自民國91年6 月24日起至95年12
    月24日止，擔任高雄市政府工務局（下稱工務局）局長，主
    管監督工務局業務，係依法令服務於地方自治團體所屬機關
    而具有法定職務權限之公務員。其於90年7 月間擔任新竹市
    都發局長時，即與丙○○認識，並於91年7 月間丙○○至高
    雄市政府工務局都市發展處擔任約聘之社區規劃師助理時，
    即將丙○○調任至其辦公室擔任庶務秘書工作，嗣因丙○○
    即將於92年6 月30日約聘期滿，其為使丙○○續留工務局局
    長室從事秘書，處理其庶務工作，乃藉機安插職務，使不知
    情之丙○○得因其他專案而再獲聘任，其明知依公務員服務
    法第6 條規定：「公務員不得假藉職務上之機會，以圖本身
    或他人之利益，並不得利用職務上之機會，加損於人。」，
    竟意圖為其及丙○○不法之利益及損害工務局之利益，藉工
    務局92年度「高雄市工務綱要建設需求調查與研究」專案（
    下稱系爭研究專案）原欲委外辦理之機會，乃於92年1 月21
    日召開「工務局工程企畫處迎新暨業務座談會」，在會議中
    假借權力指示「（八）高雄市工務綱要建設需求調查與研究
    採自辦方式處理，如人力不足可考慮以勞務採購約聘人員」
    ，使原欲委外辦理之研究計劃，改為自辦方式，致使不知情
    承辦人員蔡泰森按其指示辦理勞務採購約聘人員，蔡泰森遂
    先後於92年3 月14日、同年3 月17日及同年4 月2 日簽呈辦
    理上開專案之勞務採購約聘人員，被告為使丙○○得以銜接
    92年6 月30日到期之約聘工作，竟拖延至92年6 月5 日始予
    批核上開簽呈，致上開專案之勞務採購招標案延至92年6 月
    12日方予公告，嗣該勞務標案由丙○○1 人投標，順利於同
    年6 月19日錄取，於同年7 月1 日簽約為上開專案之專業人
    員，惟丙○○於契約開始報到首日，即依被告指示續留其局
    長辦公室續任庶務秘書，負責處理被告行程安排等秘書工作
    ，甚至未至工務局工程企劃處報到，亦未接受本件專案承辦
    人員己○○之指示，從事任何與上開專案相關之事務，而自
    始完全未從事上開專案招標目的相符工作，致上開「高雄市
    工務綱要建設需求調查與研究」專案，因之延宕而另行招標
    ，再行錄用約聘之庚○○從事上開專案之工作，其間丙○○
    完全未參與上開專案，或提供任何資料，並未為與上開專案
    相關勞務之付出，而由庚○○自行完成。嗣為高雄市議會議
    員得悉上情，提出質詢，丙○○始提出辭呈，並於93年2 月
    28日辭職，共計領取上開專案項下之薪資共計新臺幣（下同
    ）28萬元（起訴書誤載為31萬5,000 元），足生損害於工務
    局之利益，因認被告涉有刑法第342 條第1 項之背信罪嫌云
    云。
二、按犯罪事實應依證據認定之，無證據不得認定犯罪事實。不
    能證明被告犯罪或其行為不罰者，應諭知無罪之判決，刑事
    訴訟法第154 條第2 項及第301 條第1 項分別定有明文。另
    按在訴訟上用以證明事實之證據，須於通常一般之人均不致
    於有所懷疑，而得確信其為真實之程度者，始得據以為有罪
    之認定；倘其證明尚未達到此一程度，而有合理之懷疑存在
    ，致使無從為有罪之確信時，即應為無罪之判決（最高法院
    76年台上字第4986號判例意旨參照）。再檢察官對於起訴之
    犯罪事實，應負提出證據及說服之實質舉證責任，倘其所提
    出之證據，不足為被告有罪之積極證明，或其指出證明之方
    法，無從說服法院以形成被告有罪之心證，基於無罪推定之
    原則，自應為被告無罪判決之諭知，最高法院92年台上字第
    128 號判例亦可參照。
三、證據能力部分
（一）按被告以外之人於審判外之言詞或書面陳述，除法律有規
      定者外，不得作為證據，刑事訴訟法第159 條第1 項定有
      明文。證人己○○、丙○○於調查局所為之陳述，為被告
      以外之人於審判外之陳述，屬傳聞證據，而辯護人否認其
      證據能力（見本院審易卷第52頁），本院審酌各該陳述作
      成之狀況，並考量上開證人於本院審理時業經傳喚到庭具
      結作證，並經檢、辯雙方為交互詰問，因認上開證人於調
      查局所為之陳述，尚與刑事訴訟法第159 條之2 或第159
      條之3 所定情形不相符合，復查無其他得例外取得證據能
      力之法律依據，認此項證據方法應予排除，不得作為本案
      證明被告有罪之依據。
（二）按被告以外之人於偵查中向檢察官所為陳述，除顯有不可
      信之情況者外，得為證據，刑事訴訟法第159 條之1 第2
      項定有明文。偵查中對被告以外之人（包括證人、鑑定人
      、告訴人、被害人及共同被告等）所為之偵查筆錄，或被
      告以外之人向檢察官所提之書面陳述，性質上均屬傳聞證
      據。惟現階段刑事訴訟法規定檢察官代表國家偵查犯罪、
      實施公訴，依法其有訊問被告、證人及鑑定人之權，證人
      、鑑定人且須具結，而實務運作時，檢察官偵查中向被告
      以外之人所取得之陳述，原則上均能遵守法律規定，不致
      違法取供，其可信度極高。本件證人己○○、丙○○、庚○○、甲○○、戊○○前於偵查中之證述，均經依法具結
      ，辯護人雖主張上開證人非基於自由意思所為陳述，然並
      未釋明，且上開證人亦未提及檢察官在偵查時有何不法取
      供之情形，應認有證據能力。
（三）本判決所引用之文書證據，檢察官、被告及辯護人均同意
      有證據能力（見本院審易卷第52頁），亦無刑事訴訟法第
      159 條之4 之顯有不可信之情況或其他不得作為證據之情
      形，本院認引為證據為適當，均認有證據能力。
四、公訴意旨認被告涉有前揭罪嫌，無非係以（一）被告坦承於
    92年1 月21日「工務局工程企畫處迎新暨業務座談會」，指
    示系爭研究專案採自辦方式處理，並於92年6 月5 日始核准
    己○○勞務採購招標簽呈之事實，及丙○○錄取後，借調到
    工務局局長室工作等情。（二）證人丙○○於調查局及偵訊
    證述。（三）證人己○○於調查局及偵訊證述。（四）證人
    庚○○之偵訊證述。（五）證人甲○○之偵訊證述。（六）
    證人戊○○之偵訊證述。（七）92年1 月21日工程企畫處迎
    新暨業務座談會局長指示交辦事項之高雄市政府工務局便條
    影本1 份。（八）工程企畫處負責「高雄市政府工務綱要建
    設需求調查研究」公開徵求專業人員一案之92年3 月14日、
    3 月17日及4 月2 日簽呈影本。（九）高雄市政府工務綱要
    建設需求調查與研究勞務委託契約書2 份（丙○○、庚○○
    ）。（十）「高市政府工務綱要建設需求調查與研究」定案
    報告等為其論據。
五、訊據被告乙○○固坦承於91年6 月24日至95年12月24日擔任
    高雄市政府工務局局長一職，丙○○係工務局工程企畫處依
    勞務採購程序引進之人員，丙○○簽約後都在局長室幕僚區
    工作，然堅詞否認有何背信犯行，辯稱：伊為工務局局長依
    其職責必須總理局務同時負責指揮所屬員工，將丙○○放置
    在局長室的幕僚群內，最容易且最必要把所屬工程的資料統
    籌到位及蒐集，這些資料一方面可以支應上開專案的需求，
    另一方面同時可以兼顧到各所屬單位資料的流通跟洽詢，丙○○所從事的工作均是工務局的公務工作，絕非伊私人秘書
    等語。經查：
（一）被告於91年6 月24日至95年12月24日擔任高雄市政府工務
      局局長一職，業據被告自承在卷（見96年度他字第8884號
      卷，下稱偵一卷，第46頁），復有被告以工務局局長身份
      批示之簽呈及簽訂之勞務採購契約在卷可憑（見偵一卷第
      14頁、第61頁），又高雄市政府工務局工程企畫處承辦人
      員己○○就「高雄市工務綱要建設需求研究與調查」案原
      欲以委外方式辦理，然因工務局局長即被告認為該項業務
      應該是工程部門自己最清楚，於92年1 月21日工務局工程
      企畫處迎新暨業務座談會中，指示該專案改自辦方式辦理
      ，如人力不足可考慮以勞務採購約聘人員等事實，業據證
      人己○○於偵訊及本院審理時證述屬實（見偵一卷第37頁
      ；本院易字卷第79頁反面、第85頁），復為被告所是認（
      見偵一卷第5 頁背面），並有92年1 月21日工程企畫處迎
      新暨業務座談會局長指示交辦事項之高雄市政府工務局便
      條影本1 份在卷可稽（偵一卷第8 至9 頁），是此部分事
      實，固堪認定。然觀諸「高雄市工務綱要建設需求研究與
      調查」定案報告第壹章緒論二、研究目的，記載：「本局
      特針對近年來的業務進行回顧與檢視，除分析現有業務執
      行狀況與問題外，並期盼從中尋求解決對策，以做為未來
      建設需求與施政方向之參考。本研究目的共有以下四點：
      （一）分析預算執行狀況：以過去四年之歷史資料為基礎
      ，分析近四年各處、科之預算執行狀況，並釐清其所屬之
      建設類別、屬性，以作為工務建設為未來計畫執行時之政
      策擬定參考。期盼本局暨所屬各處在編列年度預算時，能
      使各項資源、經費不致錯置亦能夠發揮最大效益。（二）
      分析各處室之業務與主管特性：透過問卷並與本局暨所屬
      工程處各科（課）長以上主管訪談，瞭解各單位目前執行
      之業務，並藉由統計資料分析工務局主管之特性。（三）
      分析各處室業務執行現況、問題與解決對策：透過問卷與
      訪談，深入探討各處目前業務，包括執行業務經費、執行
      率及所面臨之問題及對未來的期許。（四）未來建設需求
      調查：綜整並分析民眾殷切需要之都市公共工程建設計畫
      ，以提供工務局及相關主管機關作為未來編列預算之參考
      。本研究計畫之最終目的係為建立未來三年內客觀之公共
      工程建設施政方向，以作為工務局各處編列年度預算之參
      考依循」等語（見該報告第1-2 頁至第1-3 頁），足見該
      研究專案之目的係針對近年來工務局的業務進行回顧與檢
      視，據以擬定工務局未來3 年公共工程建設施政方向與預
      算分配，自此以觀工務局內部人員比起委外人員，顯然較
      熟悉工務局業務之執行、預算分配及現有資源等詳細情形
      ，而較能擬出切合自身需求之「工務綱要建設需求研究與
      調查」研究報告，從而，被告指示系爭研究專案採自辦方
      式辦理，並無違法或不當。再者，證人己○○於本院審理
      時證述：被告沒有指示我們一定要辦勞務採購契約，但因
      為當時工程企畫處剛成立，人員不是很足夠，所以我才簽
      辦這個勞務採購契約等語（見本院易字卷第80頁背面），
      足見被告未指示工程企畫處一定要以勞務採購方式引進人
      員辦理系爭研究專案，係因工程企畫處剛成立人力不足，
      承辦人員己○○始簽請被告核准以勞務委託方式引進專業
      人員，因此若工程企畫處內部人力足以勝任系爭研究專案
      工作，則根本不可能以勞務採購契約方式引進丙○○，故
      被告上揭指示，主觀上並無圖利自己或丙○○之意圖，客
      觀上亦無假藉職務上之機會，為丙○○安插職務之情事。
（二）系爭研究專案承辦人員己○○於92年4 月2 日以工程企畫
      處彙辦業務甚多，需另有專人辦理系爭研究專案為由，擬
      定建議以勞務委託方式引進專業人員2 名，每員酬金每月
      3 萬5,000 元之簽呈，被告一直到92年6 月5 日才批示該
      簽呈之事實，固據證人己○○於本院審理時證述綦詳（見
      本院易字卷第81頁），復有上開簽呈附卷供核（見偵一卷
      第13至14頁），應堪認定。然為何被告遲至6 月5 日才批
      示簽呈乙節，被告否認係為使於92年6 月30日約聘期滿之
      丙○○得參與投標以續留工務局局長室，辯稱係考量暑假
      將至，會有大學應屆畢業生求職之需求，且同一時間正逢
      全國「急性嚴重呼吸道症候群」（簡稱SARS）恐慌階段，
      工務局全員負擔建設南部SARS篩檢中心醫院重責，以致該
      項公文於6 月5 日才批示等語。經查，每年6 月下旬為大
      學生畢業季節，此為眾所皆知之事實，又我國於92年4 月
      下旬開始第一波SARS發病期，5 月中旬則爆發嚴重的高死
      亡率，高雄市政府負責在左營訓練中心建置南部「發燒篩
      檢臨時醫院」等事實，有被告所提出之SARS對兩岸政經之
      衝擊及我國因應對策節錄影本1 份可證（本院易字卷第54
      頁），是被告上揭所辯，並非全然無據，而公訴人認被告
      遲批公文係為使丙○○得參與投標續留局長室擔任秘書乙
      節，則未提出其他證據以佐，即難遽信。
（三）上開研究專案以勞務委託方式辦理之標案公告後，僅丙○○1 人參與投標，經評審委員吳宗榮、陳森淼、黃益雄、
      丁○○於92年6 月19日上午8 時30分召開資格審查及評審
      會，對丙○○進行資格審查、電腦筆試、電腦操作測試及
      面試後，一致認定合格，同意錄取丙○○，丙○○於92年
      7 月1 日與高雄市政府工務局簽訂「高雄市工務綱要建設
      需求研究與調查」勞務委託契約書等事實，有勞務委託案
      資格審及評審會會議紀錄、高雄市政府工務局廠商投標資
      格證件審查表及勞務委託契約書影本各1 份在卷可參（見
      偵一卷第67頁至第83頁、第59頁至第61頁），足以認定。
      又丙○○自92年7 月1 日任職起，每月領取系爭研究專案
      報酬3 萬5,000 元，至其93年2 月28日離職止，共計領取
      28萬元等事實，此經本院依職權向審計部高雄市審計處調
      取丙○○任職上開期間簽到資料及領取金額相關資料核閱
      無訛，復有審計部高雄市審計處檢送之高雄市政府工務局
      粘貼憑證用紙、收據及員工簽到（退）簿在卷可按（本院
      審易卷第58至83頁）。雖丙○○得標前即在局長室當秘書
      ，得標後仍繼續留在局長室擔任秘書之情，業據證人己○○、丙○○及工務局局長室秘書戊○○證述屬實（見偵一
      卷第38頁、97年度偵字第16167 號卷，下稱偵二卷，第6
      至7頁 、本院易字卷第86頁；偵二卷第104 頁、本院易字
      卷第76頁；偵二卷第31頁、本院易字卷第112 頁反面），
      且丙○○得標後至離職前，未蒐集與系爭研究專案有關之
      資料，也未撰寫「高雄市工務綱要建設需求研究與調查」
      報告等事實，亦據證人己○○、證人即系爭研究專案報告
      撰寫人庚○○、證人即系爭研究專案主持人甲○○證述在
      卷（見偵二卷第7 頁、本院易字卷第80頁、第84頁；偵二
      卷第11至12頁；偵二卷第30頁）。然查，被告當時為高雄
      市政府工務局局長，依高雄市政府工務局組織規程第2 條
      規定，工務局局長應承市長之命，綜理局務，並指揮監督
      所屬機關及員工，又工程企畫處為工務局下屬單位，此觀
      該規程第3 條第2 款規定即明，丙○○既為工程企畫處依
      勞務委託契約引進之人員，被告對之自有指揮監督權限，
      因此若丙○○調至局長室工作，其工作內容均與工務局之
      公務有關，則被告之調度，合於其局長權限之行使，且未
      損害公務局利益，反之若丙○○所處理均為被告之私人事
      務，則被告之調度逾越其局長權限，圖利自己並損害工務
      局利益，因此，僅憑被告將丙○○調至局長室工作乙情，
      尚難遽認其有圖利自己或丙○○之情事，仍應進一步審究
      丙○○在局長室所從事之工作是否與工務局之公務有關。
（四）被告於92年9 月26日下午14時在工務局第二會議室召開研
      討各專案業務事宜之會議中，曾指示系爭研究專案由甲○○擔任計畫主持人，由丙○○、庚○○擔任研究助理等情
      ，此有高雄市政府工務局92年9 月26日局長指示交辦事項
      便條1 紙在卷可憑（見偵一卷第57至58頁），且證人己○○於本院審理時證稱：伊有為系爭研究專案召開會議，丙○○有參與該會議，伊因每天要將申訴公文送至局長室，
      都會看到丙○○在局長室上班，丙○○任職期間，伊看不
      到丙○○有無做被告私人事務等語（見本院易字卷第80頁
      、第82頁）；證人即時任工程企畫處副處長丁○○於本院
      審理時證稱：丙○○有出席92年9 月26日會議，分配到資
      料資料的蒐集及彙集等工作等語（見本院易字卷第105 頁
      ）；證人即系爭研究專案主持人甲○○於偵訊時稱：丙○○有參與系爭研究專案幾次會議，她負責蒐集資料，因為
      她電腦比較強等語（見偵二卷第30頁）、於本院審理時稱
      ：丙○○曾參與系爭研究專案幾次會議，開會時有請丙○○去蒐集一些公共工程相關資料，她沒有從事被告擔任局
      長以外之私人業務等語（見本院易字卷第109 頁）；證人
      即局長室秘書戊○○於偵訊時證稱：丙○○一直留在局長
      室，有做一部份行政秘書的工作，有做簡報資料、各單位
      建管處、企畫處、資訊室業務報告的蒐集整理，伊有交代
      她繕打東西等語（見偵二卷第31頁）、於本院審理時證稱
      ：丙○○的工作內容有協助伊繕打新聞稿、局長行程表及
      局長公務書信，還有製作簡報資料，以及各單位建管處、
      資料室、企畫處業務報告的蒐集整理等語（見本院易字卷
      第113 頁至第114 頁），堪認被告曾於92年9 月26日下午
      14時在工務局第二會議室召開研討各專案業務事宜之會議
      中，指派丙○○擔任系爭研究專案之研究助理，負責蒐集
      及彙集資料，又丙○○於任職期間所從事之工作均與工務
      局公務有關，而非被告之私人秘書等事實，灼然甚明。而
      丙○○既曾被指派負責蒐集及彙整系爭研究專案相關資料
      ，則其離職前未提供任何與系爭專案有關之資料，亦僅是
      丙○○個人有無違反勞務委託契約之問題，尚與被告是否
      違背職務無涉，更遑論丙○○任職期間所從事者均與工務
      局公務有關，則其按月由工務局領取3 萬5,000 元薪資，
      自無損害工務局之利益可言。
六、綜上所述，本件公訴人所提上開證據，主觀上無法證明被告
    有圖利自己或丙○○之意圖，客觀上亦無法證明被告有假藉
    職務上之機會，為丙○○安插職務之情事，且被告將丙○○
    調至局長室從事與工務局之公務有關之事務，合於被告對所
    屬機關及員工指揮監督權限之行使，並無違法，客觀上對工
    務局亦無損害，自難以背信罪或圖利罪相繩。易言之，公訴
    人所憑證據，尚不足達於通常一般之人均不致有所懷疑，而
    得確信其為真實之程度，致使無從形成有罪之確信，則依罪
    證有疑利於被告之證據法則，即不得遽為不利被告之認定。
    此外，復查無其他積極證據足資認定被告有何公訴人所指之
    犯行，依法自應為被告無罪之諭知。
據上論斷，應依刑事訴訟法第301條第1 項，判決如主文。
本案經檢察官鄧藤墩到庭執行職務
中    華    民    國    99    年    5     月    12    日
                  刑事第七庭  審判長法  官   陳  箐
                                    法  官   簡佩珺
                                    法  官   洪培睿
以上正本證明與原本無異。
如不服本判決應於收受送達後10日內向本院提出上訴書狀，並應
敘述具體理由；如未敘述上訴理由者，應於上訴期間屆滿後20日
內向本院補提理由書（均須按他造當事人之人數附繕本）「切勿
逕送上級法院」。
中    華    民    國    99    年    5     月    12    日
                                    書記官   秦富潔

司法院資訊處製作；財團法人民間司法改革基金會備份。
